最高法院刑事判決　　　　　　　　　　　　　　　八十七年度台上字第二二二一號
　　上　訴　人　甲○○
右上訴人因違反民用航空法案件，不服台灣高等法院中華民國八十七年三月十八日第
二審更審判決（八十七年度上重更(一)字第一四號，起訴案號：台灣台北地方法院檢察
署八十六年度偵字第六五四○號），提起上訴，本院判決如左：
    主  文
上訴駁回。
    理  由
按刑事訴訟法第三百七十七條規定，上訴於第三審法院，非以判決違背法令為理由，
不得為之。是提起第三審上訴，應以原判決違背法令為理由，係屬法定要件。如果上
訴理由狀並未依據卷內訴訟資料，具體指摘原判決不適用何種法則或如何適用不當，
或所指摘原判決違法情事，顯與法律規定得為第三審上訴理由之違法情形，不相適合
時，均應認其上訴為違背法律上之程式，予以駁回。本件上訴人甲○○上訴意旨略稱
：(一)、原審審判期日審判長就事實之訊問僅問「對原審判決所認定之犯罪事實有何意
見﹖」，未就上訴人被訴事實一一訊問，不足使上訴人在審判期日適切行使防禦權而
為有利辯明之機會，即率行辯論終結而予以判決，所踐行之訴訟程序違背法令。(二)、
上訴人僅使用新台幣（下同）七元之汽油，別無其他工具，況將汽油倒在飛機走道後
，又以衛生紙將汽油吸收，用意為何﹖上訴人將剩餘汽油倒在自己身上，意圖何在﹖
七元之汽油有多寡﹖汽油點火是否可能產生爆炸﹖飛機上當時有無安全人員﹖男性空
服員有幾位﹖上訴人為何讓空服員徐欣怡離開前艙﹖原判決未於事實欄詳加記載，自
不足為適用法律之依據。(三)、原判決理由一之（四）既說明點火後是否造成引爆飛機
之後果，當時難以判斷，又謂「深具危險性甚明」，但未述及所憑之證據及危險程度
如何﹖又原判決就上訴人所攜之汽油若經點火是否足以引爆飛機，造成飛機爆炸之同
一事實，在論罪時說明上訴人所攜之汽油雖不足以引爆飛機，仍足以達成以脅迫劫持
航空器之目的；在科刑時則說明汽油若經點火，勢必造成飛機爆炸，影響機上全體乘
客及機員之安全甚鉅，所生危險非輕，相互矛盾，有判決理由矛盾之違法。(四)、上訴
人並無脅迫空服員、機長及傷害旅客，亦無點燃汽油之意圖及行動，雖稱劫機，惟非
以強暴脅迫之手段迫使飛機轉向飛往大陸。證人葉德勇證稱：「……當時我聞到汽油
味道，緊接著以無線電向公司報告，公司為了旅客安全，要我順著該劫機者意願到大
陸去……」，可知飛機轉向大陸非因機長葉德勇受到上訴人之脅迫致心生恐怖達到不
能抗拒之程度所為，實係受遠東航空公司之指示而為葉德勇所決定，上訴人亦未以實
力占領支配該航空器，自不成立以脅迫劫持航空器罪，充其量僅係該罪之未遂犯。原
審對此有利於上訴人之證據未加採納，亦未於判決中說明不加採納之理由，自有判決
不備理由之違法。(五)、上訴人迭於偵審中表明無以強暴脅迫之方式劫持航空器之意圖
，證人葉德勇、趙德科、蘇青萍、高永珍等均表明上訴人表示不會傷害他人，且無人
受到傷害，而上訴人所持之汽油僅值七元，倒於地上及身上早已揮發殆盡，手持打火
機僅屬作勢，並未點火，是否具危險性，原審未予調查。又上訴人之行為與飛機轉向
門其間有無相當因果關係，原判決略而不談，且對上訴人否認有強暴脅迫行為之有
利辯解及證據未予調查，有應於審判期日調查之證據而未予調查之違法。(六)、上訴人
僅為前往大陸而劫機，過程中並未從事勒贖財物、政治要脅、破壞機場或航空器，亦
未施暴力或濫殺無辜，或對機上人員施以任何傷害，在劫機犯罪類型中，所造成之損
害尚屬輕微，且所攜帶之汽油僅值七元，於過程中已傾倒揮發殆盡，不會發生危險，
上訴人又因工作不順，經濟困窘，生活上、工作上頻遭挫折，精神瀕臨崩潰而為本件
喪失理性之行為，於為該行為時是否處於精神耗弱之狀態不無疑問，事後坦承犯行且
深表悔悟，犯罪情狀顯可憫恕，原判決卻以「汽油若經點火，勢必造成飛機爆炸，影
響機上全體乘客及機員安全甚鉅」等臆測之詞，判處上訴人有期徒刑十五年之重刑，
其裁量權之行使並不適當，而有不適用法則及適用不當之違法。(七)、原判決以「汽油
若經點火，勢必造成飛機爆炸影響機上全體乘客及機員之安全甚鉅，所生危害非輕。
」，判決上訴人重刑，惟民國八十七年三月二十三日，一名男子在飛行中之大華航空
公司班機上潑灑一千西西柴油於機艙座位縱火，飛機並未爆炸，原判決有違經驗法則
。(八)、本件尚有下列待證事實不明：三百西西之汽油若經點火，在遠東航空公司大型
班機是否會造成飛機爆炸之後果﹖原審所謂汽油若經點火，勢必造成飛機爆炸，其證
據為何﹖遠東航空公司該班機之機長、副機長、男女空服員有無接受航安演習訓練﹖
訓練項目有無包括對汽油方面之常識認知﹖該班機有無航警局安排之安全人員執行反
劫機任務﹖航安演習工作任務編組有無包括上述人員﹖上訴人尾隨餐車至前艙，同時
退到DOORIL的位置是在飛機上何處﹖是否位於飛機駕駛艙門口前﹖上訴人潑灑汽油之
動作是否足令機長、副機長手腳發抖而無法操作致使飛機航行失控或發生意外﹖飛航
安全有無可能因上訴人之行為而造成差錯的客觀事實存在﹖上訴人之動作，在客觀上
是否致使機長、副機長以及全體空服員、旅客在身體上或精神上處於不能抗拒之狀態
，而均坐（站）在機艙內原位不敢妄動，達到脅迫劫持航空器之程度﹖原審未予調查
，有應於審判期日調查之證據，而未予調查之違法等語。
惟查採證認事係屬事實審法院之職權，苟其證據之取捨及事實之認定，並不違反經驗
法則及論理法則，即不容任意指為違法而執為適法之第三審上訴理由。本件原判決依
憑上訴人在第一、二審偵審中曾供承於原判決所載時間及飛機內以汽油潑灑於機艙地
板及自淋身上並手持打火機方式要求飛往大陸，使遠航公司及正機師葉德勇恐危及飛
機及乘客安全而改變原訂航線轉向大陸門機場等情之自白，核與證人即機長（正機
師）葉德勇、副機師趙德科、座艙長高永珍、空服員蘇青萍、徐欣怡、鄧曉梅、黃彥
銘、鄭宇珍、旅客方惠卿、劉朝揚、劉蘭鳳、孫秀美、王錦愛、劉含玉、方樹茂證述
情節相符，並有遠東航空公司Ｂ二七○○一班機現場勘驗筆錄、上訴人任職記者時間
表、民航局航管單位與遠航一二八班機全程通話錄音抄件各一份、現場照片十幀在卷
可稽，並有機票一張、登機證一張、夾克一件、襯衫一件、打火機三個、購買汽油發
票一張、盛放汽油之歐樂Ｂ漱口水塑膠瓶一個、擦拭機艙地面油漬之紙巾七條扣案可
證。而前開夾克、襯衫、漱口水瓶經鑑驗結果，均有汽油類成分，有內政部警政署刑
事警察局八十六年五月二十日刑鑑字第三三一四三號鑑驗通知書附卷足憑等證據，予
以綜合判斷，認上訴人有原判決事實欄所載之犯行，成立八十七年一月二十一日修正
公布前民用航空法第七十七條第一項之以脅迫劫持航空器罪，已詳其所憑之證據及
認定之理由。並說明上訴人行為後，民用航空法已於八十七年一月二十一日修正公布
施行，將原第七十七條第一項修正為第一百條第一項，並將原法定刑死刑、無期徒刑
修正為死刑、無期徒刑或七年以上有期徒刑。經比較新舊法，以新法較有利於上訴人
，應依新法處斷，而在法定刑內量處其刑。所為論斷，均有卷存證據資料可資覆按。
從形式上觀察，並無違背法令之情形存在。按審判期日之訴訟程序，專以審判筆錄為
證，刑事訴訟法第四十七條定有明文。稽諸原審更審卷內審判筆錄之記載，原審審判
期日審判長已就上訴人被訴以脅迫劫持飛機（航空器）之事實詳予訊問，有其審判筆
錄在卷可稽（見原審更審卷審判筆錄）。上訴意旨指原審審判期日審判長僅訊問上訴
人「對原審判決所認定之犯罪事實有何意見﹖」而未就上訴人被訴之事實一一訊問云
云，核與原審審判筆錄之記載不符，顯非依卷內資料為具體之指摘，自不得為合法之
第三審上訴理由。又原判決對於上訴人如何起意劫機，進而攜帶汽油矇混上飛機，以
脅迫劫持飛機等與論罪科刑、適用法令有關之重要犯罪事實，均已詳加認定，在事實
欄為明確之記載，並於理由欄內明其所憑之證據及理由，對於上訴人之各項辯解，
如何不足採，亦詳予說明指駁。上訴意旨所稱原判決未予認定記載之事項，核與論罪
科刑或適用法令並無重要關係，不影響判決之結果，難認與刑事訴訟法第三百零八條
之規定有違，亦無判決理由不備或理由矛盾之情形。至原判決理由一之(四)謂「上訴人
固僅攜帶價值七元份量有限之汽油，惟在飛機上以汽油潑灑於機艙地板及自淋身上，
並手持打火機方式要求飛機飛往大陸，而他人對上訴人身上有無其他爆裂物品，亦無
法判明，因而點火後果是否會造成引爆飛機而危害全機旅客生命，當時顯難以判斷，
惟深具危險甚明，而權衡……利害，……是被告所攜汽油縱不足引爆飛機，亦足以達
成脅迫劫持航空器之目的。」，係說明當時其所施之脅迫在客觀上所生之危險已足達
劫持航空器之目的；另原判決理由三記載量刑時所審酌之事項謂「然上訴人以汽油淋
身，揚言自焚之脅迫方式劫持航空器，因汽油若經點火，勢必造成飛機爆炸，影響機
上全體乘客及機員之安全甚鉅，所生危害非輕等一切情狀……」，係指如將汽油點火
，有致飛機燃燒爆炸之危險，在說明其行為對於飛航安全所生之危險，均非對於上訴
人當時所攜帶之汽油實際上是否足以使飛機燃燒爆炸所為之判斷，兩者並無矛盾可言
。縱令原判決關於該二段說明之行文未臻精當，尚不影響判決之結果，難認有判決理
由矛盾之違法。次查證據之證明力如何，依刑事訴訟法第一百五十五條規定，事實審
法院有自由判斷之權，苟其判斷之論據，按諸通常經驗，並非事理之所無，即不能指
為違背經驗法則。飛機在飛航時，如生意外，將危及全部乘客、機員之性命，飛航安
全不容任何差錯，如在機艙內潑灑汽油點火，有使飛機燃燒爆炸之危險，此為一般人
皆知之常識，原判決以飛機為一體，全機之安全一致，上訴人雖僅攜帶七元份量之汽
油，但在劫機過程中，始終以引燃汽油脅迫，並示意座艙長高永珍向機長報告劫機狀
況，機長並要高永珍安撫上訴人情緒，是受脅迫者不僅擔任駕駛之機長、副機長，尚
包括全體空服員及乘客，上訴人雖未直接對擔任駕駛之機長、副機長實施脅迫，但其
所為之脅迫已達於劫持航空器之危險，而應負以脅迫劫持航空器之刑責，其所為之判
斷，並無違一般人生活之定則，不能任意指為違背經驗法則。上訴人以八十七年三月
二十三日一名男子在大華航空公司班機上潑灑一千西西柴油於機艙座位縱火，飛機並
未爆炸，指原判決認上訴人將其攜帶七元份量之汽油點燃，有使飛機燃燒爆炸之危險
，有違經驗法則云云。惟依上訴人提出附卷之剪報記載，該男子雖潑灑柴油在座位上
，以打火機點燃報紙及衣物，企圖縱火，尚未點燃柴油時，即為空服員及旅客所制伏
，並將火勢撲滅，而未發生飛航安全事故，尚難謂該男子之行為無危險性。況該個案
並非一般生活經驗之定則，且與本件當時之情狀有別，難遽以指摘原判決前開認定有
違背經驗法則，而據為適法之第三審上訴理由。又刑事訴訟法第三百七十九條第十款
固規定「依本法應於審判期日調查之證據而未予調查者，」為判決違法之原因，但應
行調查之證據範圍，在同法並未定有明文，該項證據自係指第二審審判中存在之證據
，且與待證事實有重要關係，在客觀上認為應行調查者而言。上訴意旨前開所指原審
應查未查之各事項，與本件待證事實並無重要關係，即使未予調查，亦不影響於判決
，在客觀上難認原判決有應調查而未調查之違法。又量刑之輕重原屬審判上之職權，
原判決已說明上訴人之犯罪情狀，無顯可憫恕之情形，並審酌其一切犯罪情狀，而在
法定刑內量處其刑，殊無理由不備或違背法令之情形。上訴人單純就科刑之輕重為爭
執，自非適法之第三審上訴理由。至上訴意旨其他所指各項，均屬單純事實之爭執，
不得據為第三審上訴之合法理由。綜上所述，上訴意旨徒憑己見，泛詞指摘原判決違
法，核與法律規定得為第三審上訴理由之違法情形，不相適合，依前揭說明，其上訴
違背法律上之程式，應予駁回。
據上論結，應依刑事訴訟法第三百九十五條前段，判決如主文。
中      華      民      國    八十七    年      六      月    二十五    日
                              最高法院刑事第七庭
                                  審判長法官  董  明  霈
                                        法官  丁  錦  清
                                        法官  賴  忠  星
                                        法官  林  茂  雄
                                        法官  王  居  財
      右正本證明與原本無異
                                              書  記  官
中      華      民      國    八十七    年      七      月      一      日
